【裁判字號】    98,家聲,524
【裁判日期】    981210
【裁判案由】    聲請從母姓
【裁判全文】
臺灣桃園地方法院民事裁定             98年度家聲字第524號
聲  請  人  乙○○
關  係  人  甲○○
上聲請人聲請變更子女姓氏事件，本院裁定如下：
    主    文
准聲請人之姓氏變更為母姓「蔡」。
聲請程序費用由聲請人負擔。
    理    由
一、本件聲請意旨略以：聲請人之父甲○○、母蔡淑坪於民國76
    年3 月31日協議離婚後，聲請人即由聲請人之母蔡淑坪獨力
    撫養長大，聲請人之母蔡淑坪已於98年8 月10日死亡，生前
    因不懂法律未提出聲請改姓，聲請人之父甲○○未盡扶養義
    務將近二十餘年，從父姓顯然對聲請人有不利之影響，且聲
    請人為祭祀香火，有從母姓之必要，為此爰依民法第1059條
    規定，請求變更聲請人之姓氏為母姓「蔡」等語。
二、按有下列各款情形之一，且有事實足認子女之姓氏對其有不
    利之影響時，父母之一方或子女得請求法院宣告變更子女之
    姓氏為父姓或母姓：一、父母離婚者。二、父母之一方或雙
    方死亡者。三、父母之一方或雙方生死不明滿三年者。四、
    父母之一方曾有或現有未盡扶養義務滿二年者，民法第一千
    零五十九條第五項有明文規定。而民法規範父母子女間之法
    律關係，向以追求與維護子女之最佳利益為考量，以實現憲
    法保障子女人格權益之價值，此有大法官會議釋字五百八十
    七號解釋理由書可參。再衡諸姓氏屬姓名權，具有社會人格
    之可辨識性，與身分安定及交易安全有關；並具有家族制度
    及血緣關係之表徵及考量單親家庭中重建親子家庭歸屬感之
    心理需求，故因情勢變更而有事實足認子女之姓氏對其有不
    利之影響時，父母之一方或子女自得請求法院宣告變更子女
    之姓氏為父姓或母姓。
三、經查，聲請人之上開主張，業據其提出戶籍謄本為證，且關
    係人即聲請人之父甲○○到庭稱：「我不同意，姓氏不能亂
    改。74年1月2日聲請人出生，76年3月15日與前妻蔡淑坪離
    婚，這段期間我們都有住在一起，一起扶養，離婚以後乙○
    ○還是由我扶養，期間蔡淑坪有帶乙○○出去一、二年又帶
    回來一起扶養，一直到79、80年間蔡淑坪才帶乙○○離開，
    當時她硬要把乙○○帶走，所以我也沒辦法，徐志豪、徐志
    榮她沒帶走，由我繼續扶養到現在，前妻帶走乙○○後，她
    就自己生活，也沒有來跟我要生活扶助，一直到她去世為止
    ，我跟他們三個兄弟感情都還不錯，蔡淑坪帶走乙○○獨自
    生活以後，乙○○還是有跟我聯絡，不過生活方面都沒有要
    求我扶助他。」等語明確，堪認聲請人主張為真實。本院審
    酌相對人確實多年未盡扶養義務，聲請人自幼由聲請人之母
    獨力照顧扶養成人，彼此間親情依附甚篤，聲請人在母親亡
    故後，一心企求完成母親生前心願的動機尚合情理，且聲請
    人現已成年，有足夠之辨別事理能力及個人情感需求，如強
    求聲請人從姓氏於生父，則易對其心理產生不利之影響，是
    聲請人聲請改從母姓「蔡」，於法並無不合，應予准許。
四、依非訟事件法第21條第1項，裁定如主文。
中    華    民    國    98    年    12    月    10    日
                      家事法庭法  官  王兆飛
以上正本係照原本作成。
如不服本裁定應於裁定送達後10日內向本院提出抗告狀，並繳納
抗告費新台幣1,000元。
中    華    民    國    98    年    12    月    10    日
                書記官  陳月桂


司法院資訊處製作；財團法人民間司法改革基金會備份。
